ACORDAO-COMPLETO-2451246

ACÓRDÃO 7936/2021 ATA 15/2021 - PRIMEIRA CÂMARA

VISTOS, relatados e discutidos estes autos de Tomada de Contas Especial instaurada pelo Instituto Nacional de Colonização e Reforma Agrária (Incra) em desfavor de Luiz Gonzaga Mendes, ex-diretor executivo da Fundação para o Desenvolvimento da Agronomia (Desagro) , em razão da inexecução parcial do objeto do Convênio CRT/BA 00004/2001 (Siafi 418275) , tendo por objeto a "elaboração de planos de desenvolvimento sustentável e a medição e demarcação de parcelas, abrangendo confecção e elaboração de peças técnicas, plantas e memoriais descritivos de Projetos de Assentamento do Incra",
ACORDAM os Ministros do Tribunal de Contas da União, reunidos em sessão da 1ª Câmara, ante as razões expostas pelo Relator, em:
9.1. arquivar o processo em relação ao espólio de Luiz Gonzaga Mendes, sem julgamento de mérito, com base no art. 212 do RI/TCU, por ausência de pressupostos de desenvolvimento válido e regular do feito;
9.2. julgar, com fundamento nos arts. 1º, inciso I, 16, inciso III, alínea "c", da Lei 8.443/1992, irregulares as contas de Luiz Gonzaga Mendes e da Fundação para o Desenvolvimento da Agronomia (Desagro) ;
9.3. condenar, com fundamento nos arts. 19 e 23, inciso III, da Lei 8.443/1992, a Fundação para o Desenvolvimento da Agronomia (Desagro) , ao pagamento da quantia de R$ 427.467,80 (quatrocentos e vinte e sete mil, quatrocentos e sessenta e sete reais e oitenta centavos) , fixando-lhe o prazo de quinze dias, a contar da notificação, para que seja comprovado, perante o Tribunal (art. 214, inciso III, alínea "a", do Regimento Interno) , o recolhimento da dívida aos cofres do Instituto Nacional de Colonização e Reforma Agrária (Incra) , atualizada monetariamente e acrescida dos juros de mora calculados a partir de 05/09/2001 até a data do efetivo recolhimento, na forma prevista na legislação em vigor;
9.4. autorizar, desde logo, nos termos do art. 28, inciso II, da Lei 8.443/1992, a cobrança judicial da dívida caso não atendida a notificação; 
9.5. remeter cópia deste Acórdão à Procuradoria da República no Estado da Bahia, com fundamento no art. 16, § 3º, da Lei 8.443/1992, c/c o § 7º do art. 209 do Regimento Interno do TCU, para o ajuizamento das ações que considere cabíveis; e
9.6. dar ciência desta deliberação aos responsáveis.

Tomada de Contas Especial instaurada pela Instituto Nacional de Colonização e Reforma Agrária, em razão da Execução parcial do objeto referente ao convênio nº4/2001, celebrado com a Fundação para o Desenvolvimento da Agronomia - Desagro/Cruz das Alma/BA.

Primeira Câmara

Fundação para o Desenvolvimento da Agronomia (Desagro).

3. Responsáveis: Luiz Gonzaga Mendes (CPF XXX.555.075-XX) e Fundação para o Desenvolvimento da Agronomia - Desagro (CNPJ 03.551.635/0001-75).

13.1. Ministros presentes: Walton Alencar Rodrigues (Presidente), Benjamin Zymler e Jorge Oliveira.
13.2. Ministros-Substitutos presentes: Augusto Sherman Cavalcanti (Relator) e Weder de Oliveira.

AUGUSTO SHERMAN

A Secex-TCE elaborou a instrução de mérito à peça 83, transcrita a seguir, a qual recebeu a aprovação dos dirigentes daquela unidade técnica.
	"INTRODUÇÃO
1.	Cuidam os autos de Tomada de Contas Especial instaurada pelo Instituto Nacional de Colonização e Reforma Agrária (Incra) em desfavor do Sr. Luiz Gonzaga Mendes, ex-diretor executivo da Fundação para o Desenvolvimento da Agronomia (Desagro) , em razão da inexecução parcial do objeto do Convênio CRT/BA 00004/2001 (Siafi 418275) , firmado entre o Incra e a Desagro, tendo por objeto a 'elaboração de planos de desenvolvimento sustentável e a medição e demarcação de parcelas, abrangendo confecção e elaboração de peças técnicas, plantas e memoriais descritivos de Projetos de Assentamento do Incra'.
HISTÓRICO 
2.	Conforme disposto na Cláusula Nona do Termo de Convênio foram inicialmente previstos R$ 952.597,80 para a execução do objeto. Foi autorizada a celebração de aditivo (peça 1, p. 110112) visando à inclusão de um aporte de R$ 35.000,00, passando o valor conveniado a ser de R$ 989.357,80, dos quais R$ 942.236,00 seriam repassados pelo concedente e R$ 47.121,80 referentes à contrapartida (peça 1, p. 29) .
3.	Os recursos federais foram transferidos à conta corrente vinculada ao convênio em três parcelas, mediante as Ordens Bancárias 20010B001989 (peça 2, p. 398) , no valor de R$ 544.341,60, emitida em 31/8/2001, crédito em 5/9/2001 (peça 1, p. 184) ; 20010B003045 (peça 2, p. 400) , no valor de R$ 362.894,40, emitida em 12/12/2001, crédito em 17/12/2001 (peça 1, p. 202) ; 20010B003290, no valor de R$ 35.000,00, (peça 2, p. 402) emitida em 29/12/2001, crédito em 4/1/2002 (peça 1, p. 206) .
4.	O ajuste vigeu no período de 24/8/2001 a 30/9/2006 (peça 2, p. 88-90) e previa a apresentação da prestação de contas dentro dos últimos 60 dias da sua vigência, conforme consta na Cláusula Sexta do ajuste (peça 1, p. 50) .
5.	A prestação de contas parcial foi encaminhada (peça 1, p. 236-370) . O OFÍCIO/INCRA/SR-05/GAB/Nº 807/05 informa que após análise da referida prestação pelo Núcleo de Convênios (peça 2, p. 20) foram observadas algumas distorções que motivaram a sua devolução para os devidos ajustes e/ou justificativas, nos termos do OFÍCIO/INCRA/SR05/GAB/Nº 1266/05 (peça 2, p. 24) .
6.	À peça 2, p. 38-40, consta Relatório de Atividades do PDSA (Plano de Desenvolvimento Sócio Ambiental) , elaborado por técnicos do Incra, apontando um atingimento de apenas 68% das metas, equivalente a R$ 204.432,48. Foi informado que do total transferido (R$ 942.236,00) , R$ 300.636,00 foram relativos ao PDSA e R$ 641.600,00 destinados à topografia.
7.	No que tange à topografia, o MEMO/INCRA/SR-05/T/Nº234/2005 (peça 2, p. 42) aponta que o montante efetivamente realizado correspondeu a R$ 338.479,60, equivalente a 52,76% do total de recursos disponibilizados para topografia nos Projetos de Assentamento, conforme Projeto Básico, que estabeleceu um valor global de R$ 641.599,00.
8.        Foi celebrado Termo de Compromisso Provisório entre o Incra e a Desagro visando à conclusão dos serviços topográficos e revisão dos PDSA já entregues (peça 2, p. 88-90) . No entanto, 'tendo em vista que não houve revisão significativa nos encaminhamentos da Desagro após as solicitações formais', foi deliberado pela manutenção do Relatório de Atividades de PDSA do convênio (peça 2, p. 100) , que avaliara a meta atingida pelos serviços de PDSA em 68% (R$ 204.432,48) . 
9.	Consta nos autos que o Sr. Luiz Gonzaga Mendes foi instado a recolher os valores glosados (peça 2, p. 114) .
10.      A Desagro fez sua 'Defesa Administrativa' (peça 2, p. 128-182) . Porém, o Relatório de tomada de contas especial decidiu pelo não acatamento de nenhum dos itens ali requeridos (peça 2, p. 344) .
11.		Consta na peça 2, p. 404-410, que não restava devidamente esclarecida a forma como havia sido obtido o valor original do débito imputado ao ex-gestor, tendo sido sugerido seu retorno à Auditoria Interna do Incra para adoção das medidas corretivas. Foi emitida então a INFORMAÇÃO/INCRA/BA/SR-05/A4/CONT/N°05/2014 (peça 2, p. 416-417) , apurando-se novo valor de débito, diferente do anteriormente apurado pela Comissão de TCE, conforme exposto a seguir:
- Valor monetário correspondente às metas atingidas: levando em conta a quantificação monetária e o percentual atingido, constantes no RELATÓRIO DAS ATIVIDADES DE PDSA (equivalente a R$ 204.432,48 ou 68%) e na PLANILHA DE METAS FÍSICAS DOS SERVIÇOS DE TOPOGRAFIA (equivalente a R$ 310.335,72 ou 49,13%) , as metas atingidas totalizam R$ 514.768,20; e
- Valor original do débito: confrontando o valor repassado (R$ 942.236,00) com o valor correspondente às metas atingidas (R$ 514.768,20) , o débito totaliza R$ 427.467,80.
12.	Por meio do OFICIO/INCRA/GAB/BA/N°1416/2014 (peça 2, p. 420) o Sr. Luiz Gonzaga Mendes foi instado a recolher a importância devida, conforme GRU em anexo (peça 2, p. 422) .
13.	Constam nos autos os seguintes documentos: ficha de qualificação do responsável (peça 1, p. 12) ; demonstrativo financeiro do débito (peça 2, p. 424-425) , relatório do Tomador de Contas (peça 2, p. 322-364) , Relatório Complementar do Tomador de Contas Especial (peça 2, p. 442-448) , Relatório de Auditoria (peça 2, p. 464-467) , Certificado de Auditoria (peça 2, p. 468) , Parecer do Dirigente do Órgão de Controle Interno (peça 2, p. 469) e Pronunciamento Ministerial certificando a irregularidade das contas (peça 2, p. 480) .
Da instrução inicial - Peça 4
14.	A instrução preliminar efetuada no âmbito da Secex-BA (peça 4) propôs que o Sr. Luiz Gonzaga Mendes fosse citado em razão da inexecução parcial do objeto do convênio, pelo valor de R$ 427.467,80. O Diretor da Subunidade anuiu à proposta (peça 5) . 
15.	O Sr. Secretário da Secex/BA, por sua vez, considerando o teor do Acórdão 2763/2011-TCU-Plenário, entendeu pertinente que fosse realizada citação solidária entre o exdirigente da entidade e a própria entidade, uma vez que foi a beneficiária dos recursos (peça 6) . Foram promovidas então as citações dos responsáveis (peças 11 e 22) .
Da segunda instrução - Peça 31
16.	As argumentações de defesa (peças 14 e 27) foram analisadas na instrução, tendo sido proposta a rejeição das alegações apresentadas pelo Sr. Luiz Gonzaga Mendes e pela Desagro, uma vez que não foram suficientes para sanear as irregularidades a eles atribuídas (peça 31) .
Da manifestação do Ministério Público junto ao Tribunal - peça 34
17.	O Ministério Público junto ao Tribunal, em parecer do Exmo. Sr. Rodrigo Medeiros de Lima, ponderou que, embora assistisse razão à unidade técnica quanto aos tópicos levantados pelos responsáveis (prescrição, nulidade da citação etc.) , a manifestação do Sr. Luiz Gonzaga Mendes foi considerada como alegações de defesa (peça 14) , sendo desconsiderado que a mesma culminava em pedido de prorrogação de prazo.
18.	Considerando subsistir pedido dilatório não apreciado, o MP opinou que fossem concedidas ao suplicante a prorrogação pleiteada e cópia dos autos, parecer que recebeu anuência do Relator (peça 35) .
19.	Por meio de ofício (peça 36) , houve tentativa de comunicar o Sr. Luiz Gonzaga Mendes sobre a dilação de prazo pretendida. Porém o responsável veio a falecer em 20/10/2016, antes de ser notificado sobre a referida prorrogação (peça 37) .
Da terceira instrução - Peça 39
20.	Em razão de já ter havido citação válida da Desagro (peça 22) foi sugerida apenas a citação do espólio do Luiz Gonzaga Mendes, na pessoa de sua viúva, Sra. Ana Helena Passos Mendes. Em cumprimento ao Despacho do Secretário (peça 41) , foi realizada sua citação mediante o Ofício 0279/2018-TCU/SECEX-BA, de 8/2/2018 (peça 42) .
Da quarta instrução - Peça 48
21.	Logo depois, ou seja, em 5/4/18, deu entrada no Tribunal documento de autoria da Sra. Ana Helena Passos Mendes, informando estava divorciada do Sr. Luiz Gonzaga Mendes, à época de seu falecimento (peça 47) .
22.	Em razão do divórcio, a Sra. Ana Helena Passos Mendes deixou de ser sucessora do Sr. Luiz Gonzaga Mendes no que tange aos direitos e obrigações que advieram após sua morte. Propôsse então a realização de diligência ao cartório da comarca de Cruz das Almas/BA e ao Serviço de Distribuição do 1° Grau - SECODI do Tribunal de Justiça do Estado da Bahia com a finalidade de se obter informações sobre o andamento de possível inventário.
Do Pronunciamento da Unidade da Secex-BA - Peça 59
23.	A Secex-BA relatou que em nenhuma das duas fontes requeridas constavam informações sobre inventário ou partilha dos bens deixados pelo responsável. Considerando não haver outros meios de conseguir as informações sobre o inventário ou partilha dos bens, os autos foram encaminhados ao Serviço de Administração da Secex-BA para realizar citação, já autorizada (peça 41) , dos filhos e possíveis herdeiros do Sr. Luiz Gonzaga Mendes (Sra. Dina Lúcia Passos Mendes Gonçalves e Srs. Max Adolfo Passos Mendes e Alberto Ozório Passos Mendes) , mencionados na peça 37.
24.	Em cumprimento ao pronunciamento da Secex-BA (peça 59) os autos foram encaminhados ao Serviço de Administração da Secex-BA para realizar as referidas citações, que foram efetivadas, conforme se verifica nas peças 63-65. Cumpre informar que a Fundação para o Desenvolvimento da Agronomia foi citada na pessoa de sua diretora, Sra. Luize Cristina Silva (peça 66) .
25.	Todavia, no Despacho da Secretaria de Comunicação Processual 2, da Secretaria de Gestão de Processos da Segecex - Seproc/Secomp-2 (peça 75) , consta que embora tenham sido remetidos três ofícios (peças 63-65) , um para cada um dos filhos do de cujus, dois deles constituíram procurador (peças 72-73) , o qual, mediante expediente juntado à peça 71, requereu a declaração de ineficácia das referidas citações, em razão de terem sido realizadas em relação aos herdeiros de eventuais bens e não na pessoa do espólio.
26.	Consta ainda no referido despacho que em pesquisa ao sítio do Tribunal de Justiça da Bahia (peça 74) foi revelada a existência de processo judicial, autuado em 2018, em que constava como réu o espólio do Sr. Luiz Gonzaga de Mendes, expressamente identificado como Max Adolfo Passos Mendes.
27.	Foi acrescentado no despacho que apesar de ter sido constituído advogado nos autos, a procuração não outorgava poderes expressos para recebimento de citação, razão pela qual, em conformidade com o caput do art. 18-A da Resolução-TCU 170/2004, c/c o Memorando-Circular Segecex 10/2018, item II.6.1, deveria ser enviado ofício ao endereço do espólio.
28.	Concluiu a Seproc/Secomp-2, ante o exposto, que fosse renovada a citação ao espólio do Sr. Luiz Gonzaga Mendes, na pessoa do Sr. Max Adolfo Passos Mendes, em conformidade com os demais termos do pronunciamento de que trata a peça 59.
29.	Foi realizada então pesquisa de endereço do Sr. Max Adolfo Passos Mendes (peça 79) , tendo sido enviado ao responsável o Ofício 2827/2019-TCU/Seproc, de 20/8/2019 (peça 80) , o qual foi recebido em 5/9/2019 (peça 81) . Contudo, não houve resposta à citação, conforme consta na peça 82.
EXAME TÉCNICO
30.	A presente TCE foi instaurada pelo Incra em razão da inexecução parcial do objeto do convênio. Os valores relativos às metas atingidas do convênio corresponderam a R$ 204.432,48 (correspondendo a 68% do Plano de Desenvolvimento Sócio Ambiental - conforme apontado no Relatório das Atividades do Incra) e R$ 310.335,72 (correspondente a 49,13% dos Serviços de Topografia nos Projetos de Assentamento) , totalizando R$ 514.768,20. O débito correspondeu a R$ 427.467,80.
31.	No âmbito desse Tribunal foi realizada inicialmente a citação solidária do Sr. Luiz Gonzaga Mendes e da Fundação para o Desenvolvimento da Agronomia em razão da inexecução parcial do objeto do convênio, pelo valor de R$ 427.467,80 (peças 11 e 22) .
32.	O Sr. Luiz Gonzaga Mendes apresentou suas alegações de defesa (peça 14) , assim como a Fundação para o Desenvolvimento da Agronomia, na pessoa de sua presidente, Luize Cristina Silva (peça 27) .
33.	As alegações de defesa apresentadas foram analisadas pela Secex-BA (peça 31) , tendo sido feitas as considerações, abaixo relatadas.
Alegações de defesa relativas ao Sr. Luiz Gonzaga Mendes
33.1.	O responsável solicitou a nulidade de citação e que fosse concedido prazo de quinze dias para defesa em razão da necessidade de se aguardar a autorização do TCU para obtenção de cópias do processo.
33.2.	Alegou ter havido prescrição, pois os atos contestados haviam sido praticados em 2001.
33.3.	Argumentou que não havia indício de culpabilidade e dolo ou mesmo nexo de causalidade entre a ação ou omissão do agente privado e o resultado, e que o procedimento administrativo não poderia utilizar a teoria da responsabilidade objetiva.
33.4.	Alegou também que o Incra não lhe deu oportunidade para demonstrar a ausência de dolo ou má fé na condução do convênio, não podendo ser responsabilizado pessoalmente por eventual débito levantado pelo Incra.
33.5.	Afirmou que toda a execução do convênio foi supervisionada pelo Incra, e que não houve finalização dos trabalhos por culpa do próprio Órgão.
Análise
33.6.	Relatou-se que o fato do ofício citatório estar desacompanhado de cópia do processo não inviabilizava ou restringia a ampla defesa do responsável, nos termos do artigo 183 do RI/TCU, e que, concedido novo prazo, o responsável poderia, consoante o art. 63 do RI/TCU, pedir vista ou cópia de peça do processo, mediante solicitação dirigida ao relator e assim exercer seu direito à contestação.
33.7.	Fundamentou-se a imprescritibilidade com base na Súmula 282 do TCU e no Acórdão 2709/2008-TCU-Plenário, consoante dispõe a parte final do artigo 37, § 5º, da CF/88, entendimento ratificado pelo STF no julgamento do Mandado de Segurança 26.210/DF.
33.8.	Asseverou-se acerca da existência de culpa do responsável em relação às metas não atingidas, pois a ele competia zelar pela regular aplicação dos recursos para consecução do objeto pactuado, com base no art. 70, parágrafo único, da CF, art. 93 do Decreto-Lei 200/1967, c/c o art. 66 do Decreto 93.872/1986.
Alegações de defesa relativas à Fundação para o Desenvolvimento da Agronomia
33.9.	Alegou a responsável que a prestação de serviços de forma parcial se deu por erro no planejamento técnico de execução, aceito e aprovado tanto pela Desagro quanto pelo Incra, e que houve execução incompleta do objeto do convênio no prazo fixado, por omissão do próprio Incra, pois embora a Desagro tivesse procurado o Incra por diversas vezes para dar seguimento correto ao projeto técnico falho, não recebeu qualquer assistência.
33.10.	Apontou que não houve desvio de recursos públicos, nem mesmo descontrole na sua aplicação, mas somente erro do próprio Incra no planejamento e na previsão do custo total do objeto quando da aprovação da proposta do convênio, resultando disso o não alcance das metas pré-fixadas no plano de trabalho, não podendo ser imputada responsabilidade à convenente, pois o Incra respondia pelas falhas técnicas do projeto, bem como pelo valor e execução, em razão da obrigatoriedade legal em fiscalizar o cumprimento do convênio, consoante a Cláusula Quinta do Termo de Convênio e a IN/STN 1/1997.
33.11.	Informou que ao Incra cabia não apenas orientar e fiscalizar a execução do objeto do convênio, mas participar ativamente da execução, como co-executor e responsável conjunto pelos projetos técnicos (plano de trabalho) , pois deteria a competência para avaliar e aprovar os projetos elaborados pelo convenente.
33.12.	Alegou que foi elaborado Relatório de TCE sem que a entidade tenha sido intimada, cerceando seu direito à ampla defesa, e sem atendimento ao pedido de exame pericial para apurar se houve de fato insuficiência ou desvio de recursos. Solicitou o retorno do processo administrativo ao Incra para sua intimação e produção de provas.
33.13.	Afirmou que teria havido irregularidade formal no processo, que se encontraria desprovido de documentos exigidos pelo art. 4° da IN/TCU 13/96, alíneas 'a' e 'b', e inciso VI, e que também não constariam dos relatórios emitidos pelos órgãos do Incra (Divisão Técnica e Núcleo de Cartografia ou mesmo da Superintendência Regional) , as análises expressas dos aspectos exigidos pelo § 1° do art. 4° da IN/TCU 13/1996.
33.14.	Ressaltou que o demonstrativo de débito fez menção ao Acórdão de 31/8/2001, TC 541600017860591, e que essa decisão não constava nos autos, restando configurado afronta às garantias constitucionais do contraditório e da ampla defesa.
33.15.	Informou que deveria ser aplicado o artigo 23 da Lei 8.429/1992, que estabelece prazo prescricional em relação a agentes públicos que mantêm vínculo com o Poder Público de caráter temporário, e que haveria de se examinar a prescrição para a cobrança da quantia devida, aplicandose o art. 1° e parágrafo 1° da Lei 9.873/1999.
33.16.	Afirmou que teria destinado todos os recursos recebidos na realização do objeto do convênio, tendo sido acrescidos recursos próprios, além do valor referente à contrapartida, não conseguindo, mesmo assim, alcançar a totalidade das metas estipuladas. 
33.17.	Ponderou que a responsabilidade também caberia ao Incra, que tinha o dever de buscar solução prática para evitar a inexecução parcial dos serviços de topografia e elaboração dos PDSA.
33.18.	Solicitou a aplicação da Súmula TCU 51, reiterada pela Súmula 142, posto que teria havido tão somente inexecução parcial decorrente de erro de planejamento do projeto, afirmando que a parcela realizada atendeu ao interesse público e poderia ser continuada até ser atingido o resultado previsto no convênio.
33.19.	Alegou que o Incra também teria incorrido em omissão quanto à sua obrigação de assessoramento técnico à convenente, nos termos das cláusulas Segunda e Quinta do Termo de Convênio.
33.20.	Questionou o valor do débito principal (R$ 422.585,44) e dos juros de mora (R$ 408.916,91) , ponderando que os relatórios de atingimento de metas emitidos pela Divisão Técnica e pelo Núcleo de Cartografia do Incra demonstram que o valor correspondente às metas não cumpridas seria de R$ 399.325,92, implicando acréscimo indevido de R$ 23.259,52.
33.21.	Questionou, ainda, que os juros moratórios incidiram a partir de setembro/2001, mas que os recursos públicos teriam sido efetivamente disponibilizados em outubro/2001, alegando que não se poderia falar em mora do devedor antes do prazo final (junho/2005) , pois até essa data haviam sido firmados sete termos aditivos ao convênio concedendo prorrogação de prazo para execução dos serviços.
Análise
33.22.	Foram feitas as seguintes considerações.
33.23.	As alegações de defesa não trouxeram informações suficientes que elidissem as irregularidades apontadas pelo Incra, uma vez que a convenente questionou pormenores da forma como foi conduzida a presente TCE no âmbito do Incra, sendo as impropriedades na condução do processo de natureza meramente formal, não inviabilizando as premissas básicas de constituição de um processo de TCE, que se destina à apuração dos fatos, identificação dos responsáveis, à quantificação do dano e ao imediato ressarcimento ao Erário.
33.24.	A alegação de que deixaram de constar nos presentes autos alguns documentos previstos na IN/TCU 13/1996, não procede, posto que o próprio Relatório de Auditoria (peça 2, p. 464-467) informou que 'Quanto aos aspectos formais, as peças que integram os autos encontram-se revestidas dos requisitos legais, em consonância com o que estabelecia o art. 4º da IN/TCU n° 13/1996 e alterações, e com o que dispõe a Instrução Normativa TCU n° 71, de 28/11/2012, bem como outros normativos'.
33.25.	O acórdão a que alude a responsável, referido no demonstrativo de débito, diz respeito tão somente à forma como foi efetuado o cálculo do débito.
33.26.	Segundo o Relatório de TCE (peça 2, p. 346) , o processo encontra-se 'instruído com todas as peças necessárias à sua formação e processamento. Estando inclusive, integralmente em conformidade com a Instrução Normativa 13 de 1996 do TCU (à época vigente) - e encontrando-se a todo o momento à disponibilidade do postulante para seu conhecimento e defesa'.
33.27.	Não prospera o argumento quanto à nulidade processual, já que o processo encontravase devidamente formalizado e a eventual ausência de algum elemento de natureza formal não inviabilizava sua continuidade.
33.28.	Quanto ao questionamento sobre possível erro no valor do débito inicial e no cálculo dos juros de mora, e à afirmação de que os valores só teriam sido disponibilizados em outubro/2001, a responsável ignorou que os relatórios a que fez menção (peça 2, p. 38-40) foram alterados pelo despacho à peça 2, p. 404-410, tendo sido sugerido seu retorno à Auditoria Interna do Incra para adoção das medidas corretivas. Assim, foi apurado novo valor de débito (R$ 427.467,80) , conforme se constatou na peça 2, p. 416-417.
33.29.	Ainda segundo o Relatório de TCE (peça 2, p. 346) , os cálculos apresentados na TCE são corretos e legítimos, feitos pelo Sistema de Débito do TCU, não encontrando supedâneo as alegações da responsável.
33.30.	A responsável tentou eximir-se da responsabilidade pela não execução de parte das metas conveniadas, atribuindo ao Incra culpa por uma suposta falta de assessoramento. Porém, segundo o Relatório de TCE (peça 2, p. 344) , a proposta de convênio foi apresentada pelo Incra e aceita pela responsável, tendo esta sido inclusive a responsável pela elaboração do projeto básico, conforme determinava a IN TCU 1/97 (vigente à época) . Coube ao Incra apenas verificar se a convenente teria condição para consecução do objeto proposto e atribuições estatutárias relacionadas ao objeto. Sua responsabilidade, assim, estava mantida.
33.31.	Não pode ser aceito o argumento de ter havido suposta corresponsabilidade do Incra pela não execução de sua parte no convênio, pois a parte não executada cabia única e exclusivamente à Desagro. Tudo levou a crer que a proposta do convênio fora aprovada pelo Incra por ser viável a sua execução. A celebração de sete aditivos concedendo prorrogação do prazo de execução demonstra sua intenção de atender os pleitos da convenente, visando à consecução das metas pactuadas, ainda que dentro de um prazo mais elástico.
33.32.	Por fim, ressalvou-se que embora o valor do débito contido na citação tenha sido calculado a partir da data da Ordem Bancária emitida em 31/8/2001 (peça 2, p.398) , o crédito só foi feito em 5/9/2001 (peça 1, p. 184) , devendo o débito incidir desde o efetivo ingresso dos recursos na conta corrente da Desagro (5/9/2001) .
34.	Todavia, o Ministério Público junto ao Tribunal, considerando que subsistia pedido dilatório não apreciado feito pelo Sr. Luiz Gonzaga Mendes, opinou por que fosse concedida a prorrogação pleiteada. Entretanto, em razão de seu falecimento em 20/10/2016 (peça 37) foi realizada citação do espólio do Luiz Gonzaga Mendes, na pessoa de sua viúva, Sra. Ana Helena Passos Mendes (peça 42) .
35.	Porém, em razão do divórcio da Sra. Ana Helena Passos Mendes do Sr. Luiz Gonzaga Mendes (peça 47) , a citada deixou de ser sucessora do Sr. Luiz Gonzaga Mendes, no que tange aos direitos e obrigações que advieram de sua morte.
36.	Como consequência, foram citados os filhos e possíveis herdeiros do Sr. Luiz Gonzaga Mendes, Sra. Dina Lúcia Passos Mendes Gonçalves e Srs. Max Adolfo Passos Mendes e Alberto Ozório Passos Mendes (peças 63-65) . A Fundação para o Desenvolvimento da Agronomia também foi citada (peça 66) , houve ciência do ofício em 19/12/2008 (peça 68) , mas não houve resposta à citação.
37.	Verificou-se, posteriormente à citação do Sr. Luiz Gonzaga Mendes, em pesquisa ao sítio do Tribunal de Justiça da Bahia (peça 74) , a existência de processo judicial em que constava como réu o espólio do Sr. Luiz Gonzaga de Mendes, Sr. Max Adolfo Passos Mendes. O responsável foi citado (peças 80-81) , mas não houve resposta à citação, conforme consta na peça 82.
Da revelia do Sr. Max Adolfo Passos Mendes
38.	Cumpre tecer breves considerações sobre a forma como são realizadas as comunicações processuais no TCU. A esse respeito, destacam-se o art. 179 do Regimento Interno do TCU (Resolução 155, de 4/12/2002) e o art. 4º, inciso III, § 1º, da Resolução TCU 170, de 30 de junho de 2004, in verbis:
Art. 179. A citação, a audiência ou a notificação, bem como a comunicação de diligência, farseão:
I - mediante ciência da parte, efetivada por servidor designado, por meio eletrônico, fac-símile, telegrama ou qualquer outra forma, desde que fique confirmada inequivocamente a entrega da comunicação ao destinatário;
II - mediante carta registrada, com aviso de recebimento que comprove a entrega no endereço do destinatário;
III - por edital publicado no Diário Oficial da União, quando o seu destinatário não for localizado
 (...) 
Art. 3º As comunicações serão dirigidas ao responsável, ou ao interessado, ou ao dirigente de órgão ou entidade, ou ao representante legal ou ao procurador constituído nos autos, com poderes expressos no mandato para esse fim, por meio de:
I - correio eletrônico, fac-símile ou telegrama;
II - servidor designado;
III - carta registrada, com aviso de recebimento;
IV - edital publicado no Diário Oficial da União, quando o seu destinatário não for localizado, nas hipóteses em que seja necessário o exercício de defesa'.
Art. 4º. Consideram-se entregues as comunicações:
I - efetivadas conforme disposto nos incisos I e II do artigo anterior, mediante confirmação da ciência do destinatário;
II - realizadas na forma prevista no inciso III do artigo anterior, com o retorno do aviso de recebimento, entregue comprovadamente no endereço do destinatário;
III - na data de publicação do edital no Diário Oficial da União, quando realizadas na forma prevista no inciso IV do artigo anterior.
§ 1º O endereço do destinatário deverá ser previamente confirmado mediante consulta aos sistemas disponíveis ao Tribunal ou a outros meios de informação, a qual deverá ser juntada ao respectivo processo.
 (...) 
39.	Bem se vê, portanto, que a validade da citação via postal não depende de que o aviso de recebimento seja assinado pelo próprio destinatário da comunicação, o que dispensa, no caso em tela, a entrega do AR em 'mãos próprias'. A exigência da norma é no sentido de o Tribunal verificar se a correspondência foi entregue no endereço correto, residindo aqui a necessidade de certeza inequívoca.
40.	Não é outra a orientação da jurisprudência do TCU, conforme se verifica dos julgados a seguir transcritos:
São válidas as comunicações processuais entregues, mediante carta registrada, no endereço correto do responsável, não havendo necessidade de que o recebimento seja feito por ele próprio (Acórdão 3648/2013-TCU-Segunda Câmara, Relator Ministro JOSÉ JORGE) ;
É prescindível a entrega pessoal das comunicações pelo TCU, razão pela qual não há necessidade de que o aviso de recebimento seja assinado pelo próprio destinatário. Entregandose a correspondência no endereço correto do destinatário, presume-se o recebimento da citação. (Acórdão 1019/2008-TCU-Plenário, Relator Ministro BENJAMIN ZYMLER) ;
As comunicações do TCU, inclusive as citações, deverão ser realizadas mediante Aviso de Recebimento - AR, via Empresa Brasileira de Correios e Telégrafos, bastando para sua validade que se demonstre que a correspondência foi entregue no endereço correto. (Acórdão 1526/2007-TCU-Plenário, Relator Ministro AROLDO CEDRAZ) .
41.	A validade do critério de comunicação processual do TCU foi referendada pelo Supremo Tribunal Federal, nos termos do julgamento do MS-AgR 25.816/DF, por meio do qual se afirmou a desnecessidade da ciência pessoal do interessado, entendendo-se suficiente a comprovação da entrega do 'AR' no endereço do destinatário:
EMENTA: AGRAVO REGIMENTAL. MANDADO DE SEGURANÇA. DESNECESSIDADE DE INTIMAÇÃO PESSOAL DAS DECISÕES DO TRIBUNAL DE CONTAS DA UNIÃO. ART. 179 DO REGIMENTO INTERNO DO TCU. INTIMAÇÃO DO ATO IMPUGNADO POR CARTA REGISTRADA, INICIADO O PRAZO DO ART. 18 DA LEI nº 1.533/51 DA DATA CONSTANTE DO AVISO DE RECEBIMENTO. DECADÊNCIA RECONHECIDA. AGRAVO IMPROVIDO.
O envio de carta registrada com aviso de recebimento está expressamente enumerado entre os meios de comunicação de que dispõe o Tribunal de Contas da União para proceder às suas intimações.
O inciso II do art. 179 do Regimento Interno do TCU é claro ao exigir apenas a comprovação da entrega no endereço do destinatário, bastando o aviso de recebimento simples.
42.	No presente caso a citação do Sr. Max Adolfo Passos Mendes foi efetivada por meio do Ofício 2827/2019-TCU/Seproc, de 20/8/2019 (peça 80) , tendo havido ciência no dia 5/9/2019 (Aviso de Recebimento de que trata a peça 81) . Sua citação foi válida, pois a entrega da correspondência se deu no endereço do responsável que consta na base de dados da Receita Federal do Brasil (peça 79) .
43.	Nos processos do TCU a revelia não leva à presunção de que seriam verdadeiras todas as imputações levantadas contra o responsável, diferentemente do que ocorre no processo civil, em que a revelia do réu opera a presunção da verdade dos fatos narrados pelo autor. Dessa forma, a avaliação da responsabilidade do agente não pode prescindir da prova existente no processo ou para ele carreada. 
44.	Ao não apresentar sua defesa, o responsável deixou de produzir prova da regular aplicação dos recursos sob sua responsabilidade, em afronta às normas que impõem aos gestores públicos a obrigação legal de, sempre que demandados pelos órgãos de controle, apresentar os documentos que demonstrem a correta utilização das verbas públicas, a exemplo do contido no art. 93 do Decreto-Lei 200/67: 'Quem quer que utilize dinheiros públicos terá de justificar seu bom e regular emprego na conformidade das leis, regulamentos e normas emanadas das autoridades administrativas competentes.'
45.	Mesmo as alegações de defesa/razões de justificativa não sendo apresentadas, considerando o princípio da verdade real que rege esta Corte, procurou-se buscar nos autos se havia algum argumento que pudesse ser aproveitado a seu favor.
46.	No entanto, verifica-se não haver nos autos elementos aptos a beneficiar o responsável, haja vista que as alegações apresentadas pelo Sr. Luiz Gonzaga Mendes e pela convenente não foram acatadas quando da análise pela Secex-BA, conforme se verifica no item 33 da presente instrução. Cumpre informar que o Ministério Público junto ao Tribunal, em parecer do Exmo. Sr. Rodrigo Medeiros de Lima, ponderou que assistia razão à unidade técnica (peça 31) quanto aos tópicos levantados pelos responsáveis (prescrição, nulidade da citação etc) .
47.	Dessa forma, o Sr. Max Adolfo Passos Mendes deve ser considerado revel, nos termos do art. 12, §3º, da Lei 8.443/1992.
48.	Vale ressaltar que a pretensão punitiva do TCU, conforme Acórdão 1.441/2016Plenário, que uniformizou a jurisprudência acerca dessa questão, subordina-se ao prazo geral de prescrição indicado no art. 205 do Código Civil, que é de 10 anos, contado da data de ocorrência da irregularidade sancionada, nos termos do art. 189 do Código Civil, sendo este prazo interrompido pelo ato que ordenar a citação, a audiência ou a oitiva do responsável. No caso em exame, não ocorreu a prescrição em relação à Fundação para o Desenvolvimento da Agronomia, uma vez que o prazo final para apresentação da prestação de contas ocorreu em 30/9/2006 e o ato de ordenação da citação ocorreu em 8/4/2016 (peça 10) .
49.	Em relação à responsabilização pelo ressarcimento de dano ao erário, no caso de gestor falecido, esta Corte de Contas se manifestou nos seguintes termos, conforme consta em trecho do Relatório exarado no TC Processo 007.814/2015-1 - Acórdão 3775/2017-TCU-Segunda Câmara) :
21. Quanto ao falecimento do Sr. Jairo Silva, importante destacar que ele firmou o termo de convênio e realizou obrigações que lhe eram inerentes na condição de gestor no período de 13/5/2002 a 24/5/2004. Por este motivo foi incluído como responsável solidário. Ocorre que, conforme informações constantes do TC Processo 017.950/2014-7, o mesmo faleceu em 2/5/2004. Nesse caso, considerando que o responsável pelo ressarcimento do débito é falecido, foi efetuada a citação de sua sucessora, a Sra. Ralim Armêdi Silva. Nesse mesmo TC, consta que o Sr. Jairo Silva foi notificado na pessoa da viúva, Sra. Ralim Armedi Silva, que apresentou resposta informando que o processo de inventário havia sido concluído em 19 de junho de 2006 e que todas as ações referentes ao mesmo haviam sido levadas a termo conforme determinação do Juiz relator do processo 2004.01.1.050637-4. No relatório do tomador de contas consta a informação de que a comissão de TCE realizou diligência junto à Vara Judicial, obtendo a informação de que o bem deixado por falecimento de Jairo Silva constituiu-se tão somente de um veículo Honda Civic.
22. É importante apresentar alguns aspectos da competência julgadora dos Tribunais de Contas destacados pelo Ministro do TCU Augusto Sherman Cavalcanti, no artigo 'O processo de Contas no TCU: o caso do gestor falecido', publicado na Revista do TCU nº 81, de jul-set de 1999 (peça 62) :
'O processo de contas, nos Tribunais de Contas, contempla, a nosso ver, três dimensões relevantes, três vertentes necessárias ao cumprimento integral de seus fins. A primeira diz respeito ao julgamento da gestão do administrador responsável e é dita dimensão política; a segunda, à punibilidade do gestor faltoso e é dita dimensão sancionatória; e a terceira, à reparação do dano eventualmente causado ao erário e a chamo de dimensão indenizatória.
Na análise da primeira dimensão do processo, vimos que o principal destinatário do processo de contas é a coletividade. O gestor é apenas o destinatário secundário. Consequência direta dessa afirmação é que a morte do gestor não é, por si só, obstáculo ao julgamento das contas nem causa de extinção do processo, pois, sempre que possível, deve subsistir a finalidade precípua do processo, de natureza política, que é a de dar ciência à coletividade acerca da utilização, boa ou má, dos recursos que lhe pertencem. Assim, salvo situações excepcionais, faz-se necessário que, mesmo após o falecimento do gestor, sejam as contas julgadas para que se dê satisfação à coletividade de como foram aplicados os seus recursos.
Outrossim, ao analisarmos a dimensão indenizatória do processo, vimos que, por força de edito constitucional, a responsabilidade patrimonial de reparar eventual dano causado ao erário transfere-se do gestor falecido aos sucessores, na medida do patrimônio recebido. Dessa maneira, é de mister que, mesmo após a morte do gestor, o processo prossiga seu curso a fim de que também essa dimensão se concretize.
Com efeito, a dimensão sancionatória do processo é a única que se extingue com a morte do gestor, uma vez que o cumprimento da sanção é personalíssimo, pois não ultrapassará a pessoa do condenado. As outras duas dimensões, contudo, podem e devem ser realizadas.'
23. Nesse sentido, o espólio de Jairo Silva, na pessoa da Sra. Ralim Armedi Silva, foi citado porque a responsabilidade patrimonial de reparar eventual dano causado ao erário transfere-se do gestor falecido aos sucessores, na medida do patrimônio recebido.
24. Cumpre ressaltar que consoante o art. 5°, inciso XLV, da Constituição Federal 'nenhuma pena passará da pessoa do condenado, podendo a obrigação de reparar o dano e a decretação do perdimento dos bens serem, nos termos da lei, estendidas aos sucessores e contra eles executadas, até o limite do valor do patrimônio transferido'. Este dispositivo foi devidamente regulamentado, no âmbito do TCU, pelo art. 5°, caput e inciso VIII, da Lei 8.443/1992.
25. Considerando o falecimento do responsável e a inexistência de patrimônio transferido aos herdeiros e sucessores, destaca-se que não é motivo para considerar as contas iliquidáveis. O Ministro Augusto Nardes, relator do Acórdão 2927/2006-TCU-Primeira Câmara, refutou esse argumento, conforme o seguinte trecho de seu voto condutor:
'11. É que a inexistência de bens a inventariar nesta fase processual é irrelevante, haja vista que o que ora se examina é a prática de fraude por parte de ex-servidores do extinto INPS, beneficiando terceiros, na concessão indevida de benefícios previdenciários. O pronunciamento quanto ao mérito das contas é dever desta Corte de Contas, que não pode deixar de manifestar seu juízo quanto à respectiva regularidade.
12. A procura por bens ou valores capazes de recompor o Erário prejudicado deve ser realizada na fase executória, a partir do título extrajudicial configurado no Acórdão de condenação, o qual não deve ser obstado por uma simples indicação da inexistência de inventário.
13. Em vista disso, os sucessores dos responsáveis falecidos devem ser responsabilizados pela obrigação de reparar os danos apurados nos autos, até o limite do patrimônio transferido, nos termos dos arts. 5º, inciso XLV, da Constituição Federal, e 5º, inciso VIII, da Lei nº 8.443/1992.'
26. Em outro processo conexo, este Tribunal, por meio do Acórdão 5926/2011-TCU-Primeira Câmara (TC Processo 024.926/2007-9) , julgou irregulares as contas dos Srs. Jairo Silva e Luiz Henrique Pimenta Rech e da Fundação de Apoio a Recursos Genéticos e Biotecnologia 'Dalmo Catauli Giacometti', condenando a sucessora dos bens deixados por Jairo Silva, Sra. Ralim Armêdi Silva, solidariamente com os demais responsáveis ao pagamento da quantia de R$ 140.000,00 (cento e quarenta mil reais) . Em outro processo, por meio do Acórdão 5080/2010-TCU-Primeira Câmara (TC Processo 030.066/2008-9) , julgou irregulares as contas de Jairo Silva e condenou sua herdeira, no limite do quinhão a ela conferido, ao pagamento de R$ 81.410,00 (oitenta e um mil, quatrocentos e dez reais) .
27. Apesar da Sra. Ralim Armedi ter sido chamada aos autos para apresentar as alegações de defesa em nome do espólio de Jairo Silva, não houve transferência da titularidade das contas à sucessora, porque aos sucessores não se transferem os deveres de bem gerir a coisa pública e de prestar contas. Por conseguinte, não foi transferido à mesma responsabilidade pelos atos de má gestão nem a ela se estendem as consequências jurídicas de natureza sancionatória, pois essas dirigem-se unicamente ao gestor faltoso. Nada obsta que o Sr. Jairo Silva permaneça como o titular das contas mesmo após sua morte, visto que o julgamento ocorrerá sobre os atos de gestão que praticou em vida. Por este motivo, as contas devem ser apreciadas e julgadas irregulares, com a condenação em débito da sucessora, até o limite recebido em herança, não lhe sendo dada a quitação, uma vez que não se extinguiu o débito nem o dever de reparar o dano.
28. A sucessora não é titular de contas em substituição ao gestor falecido, mas apenas sucessora processual e responsável pelo recolhimento dos valores do débito e/ou da multa, no limite recebido por herança. Esse é entendimento do Tribunal, como se depreendem dos Acórdão 2064/2011-TCU-Primeira Câmara, 2.223/2011-TCU-1ª Câmara, 2.552/2011-TCU-1ª Câmara, 2.787/2011-TCU-2ª Câmara, 5.936/2011-TCU-1ª Câmara, 7.875/2011-TCU-1ª Câmara, 4.413/2009-TCU-1ª Câmara, 4.614/2009- TCU-2ª Câmara, 4.086/2008-TCU-1ª Câmara e 1.873/2007-TCU-Plenário.
50.	Verifica-se portanto, com base no entendimento supra, que não foi transferida ao Sr. Max Adolfo Passos Mendes, regularmente citado, a responsabilidade pelos atos irregulares praticados pelo ex-gestor, Sr. Luiz Gonzaga de Mendes. Deve, contudo, o espólio do Sr. Luiz Gonzaga de Mendes ser responsabilizado solidariamente com a Fundação para o Desenvolvimento da Agronomia pelo recolhimento do débito, até o limite do patrimônio transferido.
DA CONCLUSÃO
51.	Em face da análise promovida nos itens 30 a 50 da seção 'Exame Técnico' e inexistindo nos autos elementos que permitam concluir pela ocorrência de boa-fé ou de outros excludentes de culpabilidade na conduta do Sr. Luiz Gonzaga Mendes, ex-diretor executivo da Fundação para o Desenvolvimento da Agronomia (Desagro) , propõese que suas contas e da referida Associação sejam julgadas irregulares, condenando o espólio do Sr. Luiz Gonzaga Mendes, até o limite do patrimônio transferido, em solidariedade com a Desagro, ao pagamento do débito, bem como seja aplicada à referida Fundação a multa prevista no art. 57 da Lei 8.443/1992.
PROPOSTA DE ENCAMINHAMENTO
52.	Diante do exposto, submetem-se os autos à consideração superior, propondo:
a) considerar revel, para todos os efeitos, o espólio de Luiz Gonzaga Mendes (CPF XXX.555.075-XX) , dando-se prosseguimento ao processo, fundado no art.12, § 3º, da Lei 8.443/1992;
b) rejeitar as alegações de defesa da Fundação para o Desenvolvimento da Agronomia - Desagro (CNPJ 03.551.635/0001-75) ;
c) julgar irregulares, nos termos dos arts. 1º, inciso I, 16, inciso III, alínea 'c', § 2º, da Lei 8.443/92, c/c os arts. 19 e 23, inciso III, da mesma Lei, e com arts. 1º, inciso I, 209, inciso III, 210 e 214, inciso III, do Regimento Interno/TCU, as contas do Sr. Luiz Gonzaga Mendes (CPF XXX.555.075-XX) , ex-diretor executivo da Fundação para o Desenvolvimento da Agronomia - Desagro (CNPJ 03.551.635/0001-75) e da Fundação para o Desenvolvimento da Agronomia - Desagro, condenando o espólio do Sr. Luiz Gonzaga Mendes, até o limite do patrimônio transferido, em solidariedade com a referida Fundação, ao pagamento da importância a seguir especificada, atualizada monetariamente e acrescida dos juros de mora, calculadas a partir das datas discriminadas até a data do efetiva quitação dos débitos, fixando-lhes o prazo de quinze dias, para que comprovem, perante o Tribunal, o recolhimento da referida quantia aos cofres do Instituto Nacional de Colonização e Reforma Agrária, nos termos do art. 23, inciso III, alínea 'a', da citada lei:
	Valor original
	Data
	Tipo

	R$ 427.467,80
	5/9/2001
	Débito

	Valor total do débito atualizado até 17/10/2019: R$ 2.918.265,87.
c) aplicar à Fundação para o Desenvolvimento da Agronomia - Desagro (CNPJ 03.551.635/0001-75) , a multa prevista no art. 57 da Lei 8.443/1992, c/c o art. 267 do RI/TCU, fixando-lhe o prazo de quinze dias, a contar da notificação, para que comprove, perante o Tribunal (art. 214, inciso III, alínea 'a', do Regimento Interno) , o recolhimento da dívida aos cofres do Tesouro Nacional, atualizada monetariamente desde a data do acórdão que vier a ser proferido por este Tribunal até a do efetivo recolhimento, se paga após o vencimento, na forma da legislação em vigor;
d) autorizar, desde logo, a cobrança judicial da dívida, caso não atendida a notificação, na forma do disposto no art. 28, inciso II, da Lei nº 8.443/92;
e) autorizar também, desde logo, se requerido, com fundamento no art. 28, inciso I, da Lei 8.443, de 1992 c/c o art. 217, §§ 1º e 2º do Regimento Interno, o parcelamento da dívida em até 36 parcelas, incidindo sobre cada parcela, corrigida monetariamente, os correspondentes acréscimos legais, fixando-lhes o prazo de quinze dias, a contar do recebimento da notificação, para comprovarem perante o Tribunal o recolhimento da primeira parcela, e de trinta dias, a contar da parcela anterior, para comprovarem os recolhimentos das demais parcelas, devendo incidir sobre cada valor mensal, atualizado monetariamente, os juros de mora devidos, no caso do débito, na forma prevista na legislação em vigor, alertando aos responsáveis de que a falta de comprovação do recolhimento de qualquer parcela importará o vencimento antecipado do saldo devedor, nos termos do § 2º do art. 217 do Regimento Interno deste Tribunal;
f) enviar cópia do Acórdão a ser prolatado à Procuradoria da República no Estado da Bahia, nos termos do § 3º do art. 16 da Lei 8.443/1992, c/c o § 7º do art. 209 do Regimento Interno do TCU, para adoção das medidas cabíveis; e
g) enviar cópia do Acórdão que vier a ser proferido ao Instituto Nacional de Colonização e Reforma Agrária e aos responsáveis, para ciência, informando que a presente deliberação está disponível para a consulta no endereço www.tcu.gov.br/acordaos, além de esclarecer que, caso requerido, o TCU poderá fornecer sem custos as correspondentes cópias, de forma impressa."
2.		O MP/TCU, representado pelo Procurador Rodrigo Medeiros de Lima, manifesta, em parecer à peça 86, discordância parcial em relação à proposta da unidade técnica, nos seguintes termos:
"O Ministério Público de Contas da União concorda parcialmente com o encaminhamento sugerido pela SecexTCE, peças 83-85, pelas razões a seguir expostas.
2.	Após a concessão pelo Relator, em 20/3/2017, de novo prazo para o Sr. Luiz Gonzaga Mendes complementar sua defesa, diante da alegação de que não obteve cópia dos autos (despacho à peça 35) , conforme sugerido por este representante do Parquet  (peça 34) , a unidade técnica constatou o falecimento do responsável (peça 37) .
3.	Identificado o representante do espólio, na pessoa do Sr. Max Adolfo Passos Mendes, promoveu-se sua citação (peça 80) , recebida em 05/09/2019 (peça 81) . Não houve, todavia, resposta ao chamamento do Tribunal.
4.	A unidade técnica conclui sua análise propondo, em síntese: 
a)	considerar revel, para todos os efeitos, o espólio de Luiz Gonzaga Mendes, dando-se prosseguimento ao processo;
b)	rejeitar as alegações de defesa da Fundação para o Desenvolvimento da Agronomia - Desagro;
c)	julgar irregulares as contas do Sr. Luiz Gonzaga Mendes (CPF XXX.555.075-XX) , ex-diretor executivo da Fundação para o Desenvolvimento da Agronomia - Desagro e da Fundação para o Desenvolvimento da Agronomia - Desagro, condenando o espólio do Sr. Luiz Gonzaga Mendes, até o limite do patrimônio transferido, em solidariedade com a referida Fundação, ao pagamento da importância de R$427.467,80, atualizada monetariamente e acrescida dos juros de mora;
d)	aplicar à Fundação para o Desenvolvimento da Agronomia - Desagro, a multa prevista no art. 57 da Lei 8.443/1992.
5.	Verifica-se nos autos que as irregularidades atribuídas ao falecido Sr. Luiz Gonzaga Mendes ocorreram entre 24/08/2001 e 30/09/2006, período de vigência do convênio em análise, com prazo para prestação de contas dentro dos últimos 60 dias da sua vigência, conforme consta na Cláusula Sexta do ajuste (peça 1, p. 50) .
6.	Assim, o confronto de tais informações com a data em que o espólio do Sr. Luiz Gonzaga Mendes foi citado pelo TCU, conforme parágrafo 3 retro, permite-nos concluir que aproximadamente 13 anos se passaram entre a ocorrência dos fatos e o conhecimento das irregularidades pelo espólio. 
7.	Prazo tão longo certamente tem o condão de comprometer o regular exercício do contraditório e da ampla defesa pelo espólio, razão pela qual se propõe o arquivamento do processo em relação ao espólio, sem julgamento de mérito, com base no art. 212 do Regimento Interno (RI/TCU) , por ausência de pressupostos de desenvolvimento válido e regular do feito. Ressalte-se que medida similar já foi adotada pelo TCU anteriormente, como por exemplo, nos Acórdão 2146/2015-TCU-Plenário (Ministro José Múcio Monteiro) e 3.141/2014-Plenário (Ministro-Substituto Augusto Sherman) . 
8.	Adicionalmente, deve-se registar que tal medida não altera a responsabilização da Fundação para o Desenvolvimento da Agronomia - Desagro, a qual deverá responder pelo débito apurado, nos termos propostos pela unidade técnica.
9.	Quanto à incidência da prescrição quinquenal da pretensão ressarcitória prevista na Lei 9.873/1999, arguida em sede de defesa (peça 83, p.6, parágrafo 33.15) , tecemos comentários adicionais a respeito, a luz de eventuais reflexos do julgamento proferido em 17/4/2020 pelo STF a respeito do referido tema.
10.	Ao julgar o mérito do Tema 899 de repercussão geral, tendo como leading case o RE 636.886, no qual se discutia o alcance da regra estabelecida no art. 37, § 5º, da Constituição Federal, relativamente a pretensões executórias fundadas em decisões condenatórias de Tribunal de Contas, foi fixada a seguinte tese: 'É prescritível a pretensão de ressarcimento ao erário fundada em decisão de Tribunal de Contas'.
11.	A partir da leitura do voto proferido pelo Ministro Alexandre de Moraes, este membro do Ministério Público compreende que a decisão do STF não trata diretamente do andamento de TCEs no âmbito da Corte de Contas. Há que se diferenciar o âmbito de atuação do TCU dos demais órgãos estatais que, após a formação do título executivo extrajudicial, exercerão a pretensão executória em juízo, como a Advocacia-Geral da União (AGU) (responsável pela cobrança de multas e débitos a serem recolhidos aos cofres da União, bem como de autarquias e fundações públicas federais) e os órgãos jurídicos próprios de entidades da Administração indireta que deles dispõem (a exemplo das sociedades de economia mista, empresas públicas e conselhos de classe) .
12.	De todo modo, é possível constatar, à vista dos votos consignados no referido julgamento, que a interpretação conferida pela Corte Suprema à matéria constitucional, quanto à inteligência do art. 37, § 5º, da Constituição Federal, é a da prescritibilidade, como regra, da pretensão de ressarcimento ao erário. Segundo constou do item 2 da ementa do acórdão, somente seriam imprescritíveis 'as ações de ressarcimento ao erário fundadas na prática de ato de improbidade administrativa doloso tipificado na Lei de Improbidade Administrativa - Lei 8.429/1992' (grifo nosso) , conforme tese anteriormente definida na apreciação do Tema 897.
13.	O prazo prescricional quinquenal adotado pelo Ministro Alexandre de Moraes, no julgamento do RE 636.886, por sua vez, guarda relação mais específica com a execução judicial de dívida ativa e decorre da aplicação da legislação federal infraconstitucional ao caso concreto sob análise pelo STF, extrapolando, assim, a matéria constitucional ali apreciada sob a sistemática da repercussão geral, não se revestindo do mesmo alcance ultra partes. Ademais, à vista dos demais votos lançados, observa-se que não há sequer uma opinião jurídica uníssona entre os ministros daquela Corte a respeito do cômputo do prazo de prescrição no âmbito do controle externo.
14.	O processo de contas, de caráter não judicial, não se confunde com a execução judicial que pode ser deflagrada a partir do título executivo extrajudicial caracterizado pela decisão proferida pelo Tribunal de Contas, não podendo lhe ser transpostas, sem qualquer ponderação, as regras de prescrição que se aplicam à segunda.
15.	Nesse sentido, ainda que nos pareça necessária a adequação da jurisprudência do TCU à tese fixada pelo STF no Tema 899, no sentido de incorporar o entendimento da prescritibilidade da pretensão ressarcitória, em revisão do entendimento consagrado na Súmula TCU 282, não se mostra adequada a pronta transposição do prazo prescricional aplicado pelo Ministro Alexandre de Morais naquele caso concreto à execução judicial para a pretensão condenatória exercida por meio do processo de contas.
16.	Assim, em coerência com o entendimento consolidado da Corte de Contas quanto à incidência do prazo geral de prescrição do art. 205 do Código Civil, de dez anos, à falta de norma específica, às sanções de sua competência, entendemos que o mesmo pode ser estendido, por iguais razões, para a pretensão condenatória de fins ressarcitórios exercida no âmbito do processo de contas.
17.	No caso em exame, não ocorreu a prescrição, uma vez que o prazo final para apresentação da prestação de contas ocorreu em 30/9/2006 e o ato de ordenação da citação ocorreu em 30/3/2016 (peça 6) . Verifica-se, portanto, a não incidência do prazo prescritivo decenal.
18.	Diante do exposto, este representante do Ministério Público de Contas da União manifesta-se parcialmente de acordo com as propostas convergentes da SecexTCE, nos termos contidos nas peças 83-85, sugerindo:
a)	arquivar o processo em relação ao espólio de Luiz Gonzaga Mendes, sem julgamento de mérito, com base no art. 212 do RI/TCU, por ausência de pressupostos de desenvolvimento válido e regular do feito;
b)	rejeitar as alegações de defesa da Fundação para o Desenvolvimento da Agronomia - Desagro (CNPJ 03.551.635/0001-75) ;
c)	julgar irregulares, nos termos dos arts. 1º, inciso I, 16, inciso III, alínea 'c', § 2º, da Lei 8.443/92, c/c os arts. 19 e 23, inciso III, da mesma Lei, e com arts. 1º, inciso I, 209, inciso III, 210 e 214, inciso III, do Regimento Interno/TCU, as contas do Sr. Luiz Gonzaga Mendes e da Fundação para o Desenvolvimento da Agronomia (Desagro) , condenando esta última ao pagamento da importância de R$ 427.467,80, atualizada monetariamente e acrescida dos juros de mora, calculadas a partir de 05/09/2001, até a data do efetiva quitação dos débitos, fixando-lhes o prazo de quinze dias, para que comprovem, perante o Tribunal, o recolhimento da referida quantia aos cofres do Instituto Nacional de Colonização e Reforma Agrária - Incra, nos termos do art. 23, inciso III, alínea 'a', da citada lei;
d)	aplicar à Fundação para o Desenvolvimento da Agronomia (Desagro) a multa prevista no art. 57 da Lei 8.443/1992, c/c o art. 267 do RI/TCU, fixando-lhe o prazo de quinze dias, a contar da notificação, para que comprove, perante o Tribunal (art. 214, inciso III, alínea 'a', do Regimento Interno) , o recolhimento da dívida aos cofres do Tesouro Nacional, atualizada monetariamente desde a data do acórdão que vier a ser proferido por este Tribunal até a do efetivo recolhimento, se paga após o vencimento, na forma da legislação em vigor;
e)	autorizar, desde logo, a cobrança judicial da dívida, caso não atendida a notificação, na forma do disposto no art. 28, inciso II, da Lei nº 8.443/92;
f)	enviar cópia do Acórdão a ser prolatado à Procuradoria da República no Estado da Bahia, nos termos do § 3º do art. 16 da Lei 8.443/1992, c/c o § 7º do art. 209 do Regimento Interno do TCU, para adoção das medidas cabíveis; e 
g)	enviar cópia do Acórdão que vier a ser proferido ao Instituto Nacional de Colonização e Reforma Agrária e aos responsáveis, para ciência, informando que a presente deliberação está disponível para a consulta no endereço www.tcu.gov.br/acordaos, além de esclarecer que, caso requerido, o TCU poderá fornecer sem custos as correspondentes cópias, de forma impressa."

	É o Relatório.

Luiz Gonzaga Paula Vieira (OAB/BA 443-B) e outros.

Procurador Rodrigo Medeiros de Lima.

Tomada de contas especial. Convênio. Inexecução parcial. Citação. Falecimento do responsável pessoa física. Citação do espólio. Rejeição das alegações de defesa. Arquivamento do processo em relação ao espólio. Contas irregulares. Débito.

TOMADA DE CONTAS ESPECIAL (TCE)

Secretaria de Controle Externo no Estado da Bahia (Secex/BA); Secretaria de Controle Externo de Tomada de Contas Especial (SecexTCE).

Trata-se de Tomada de Contas Especial instaurada pelo Instituto Nacional de Colonização e Reforma Agrária (Incra) em desfavor de Luiz Gonzaga Mendes, ex-Diretor Executivo da Fundação para o Desenvolvimento da Agronomia (Desagro) , em razão da inexecução parcial do objeto do Convênio CRT/BA 00004/2001 (Siafi 418275) , tendo por objeto a "elaboração de planos de desenvolvimento sustentável e a medição e demarcação de parcelas, abrangendo confecção e elaboração de peças técnicas, plantas e memoriais descritivos de Projetos de Assentamento do Incra".
2.	Em sua forma final, o convênio previu o valor total de R$ 989.357,80, sendo R$ 942.236,00 à conta do concedente e R$ 47.121,80 a título de contrapartida do convenente (peça 1, p. 29) . A vigência do ajuste ocorreu no período de 24/8/2001 a 30/9/2006 (peça 2, p. 88-90) .
3.	A análise da prestação de contas, bem como dos resultados alcançados pela execução do convênio, levou o Incra, ao final das tratativas internas para saneamento dos problemas encontrados, a concluir pela execução parcial do objeto conveniado, com apuração de débito no valor de R$ 427.467,80 (peça 2, p. 416-417) . Ante o não saneamento dessa irregularidade na fase interna, o Incra instaurou a presente tomada de contas especial, imputando ao responsável o débito no valor apurado.
4.	No âmbito deste Tribunal, foi promovida a citação do responsável, solidariamente como a entidade convenente (peças 11 e 22) . As respostas a essas citações foram analisadas pela então Secex/BA, que concluiu pela rejeição das alegações de defesa apresentadas. Contudo, considerando que a manifestação de Luiz Gonzaga Mendes foi tratada como alegações de defesa (peça 14) , sendo desconsiderado que a peça culminava em pedido de prorrogação de prazo, para o qual não havia resposta nos autos, por meio do despacho à peça 35, deferi a prorrogação de prazo solicitada. Entretanto, durante as tentativas de notificar o responsável sobre essa prorrogação, sobreveio a notícia de seu falecimento (peça 37) .
5.	Ante esses fatos, foi citado representante legal do espólio do responsável, Max Adolfo Passos Mendes (peça 80) .
6.	Apesar de o ofício de citação ter sido recebido em seu endereço constante da base de dados da Receita Federal do Brasil (peças 79 e 81) , o representante não apresentou alegações de defesa, tampouco recolheu o valor do débito imputado ao espólio. Dessa forma, deve ser considerado revel, nos termos do art. 12, § 3º, da Lei 8.443/1992, dando-se prosseguimento ao processo.
7.	Por fim, por meio da instrução de mérito transcrita no relatório parte desta deliberação, a Secex-TCE, propõe rejeitar as alegações de defesa apresentadas, nos termos da análise realizada na instrução anterior da então Secex/BA (peça 31) . Dessa forma, propõe julgar irregulares as presentes contas, imputando-se débito no valor apurado ao espólio do responsável, até o limite do patrimônio transferido, em solidariedade com a entidade convenente, além de aplicar à entidade a multa prevista no art. 57 da Lei 8.443/1992. 
8.	O Ministério Público junto ao TCU, por sua vez, discordou da imputação de débito ao espólio, por ter transcorrido cerca de treze anos desde a ocorrência dos fatos e o conhecimento das irregularidades pelo espólio, por ocasião da citação promovida por este Tribunal. Assim, considera que o longo transcurso de tempo pode comprometer o regular exercício do contraditório e da ampla defesa pelo espólio, propondo, então, o arquivamento do processo em relação ao espólio, sem julgamento de mérito, com base no art. 212 do Regimento Interno do TCU, por ausência de pressupostos de desenvolvimento válido e regular do feito. Em relação à entidade, manifesta concordância com o encaminhamento proposto pela Secex-TCE.
9.	Acolho o encaminhamento proposto pela unidade técnica, cuja análise adoto como parte das minhas razões de decidir, incorporando também o ajuste alvitrado pelo MP/TCU. Deixo de acolher, entretanto, a proposta de impor apenação à entidade, pelas razões expostas mais adiante.
10.	Verifico que, em relação às alegações de defesa apresentadas pelo responsável juntamente com seu pedido de prorrogação de prazo para responder à citação, limitaram-se a alegar a existência de prescrição, bem como a inexistência de dolo ou má-fé. Alegou, ainda, que não houve finalização dos trabalhos por culpa do próprio Incra. Quanto às alegações de defesa da entidade convenente, esta também tenta imputar a responsabilidade pela não conclusão dos trabalhos ao Incra, alegando falta de assistência do Instituto, ao qual caberia não apenas orientar e fiscalizar a execução do objeto do convênio, mas também participar ativamente da execução, como co-executor e responsável conjunto pelos projetos técnicos (plano de trabalho) , pois deteria a competência para avaliar e aprovar os projetos elaborados pelo convenente. 
11.	Em relação a essa tentativa de responsabilizar o Incra pela inexecução parcial do objeto conveniado, entendo que a unidade técnica rechaçou convenientemente tais argumentos, conforme a seguinte análise:
"33.30.	A responsável tentou eximir-se da responsabilidade pela não execução de parte das metas conveniadas, atribuindo ao Incra culpa por uma suposta falta de assessoramento. Porém, segundo o Relatório de TCE (peça 2, p. 344) , a proposta de convênio foi apresentada pelo Incra e aceita pela responsável, tendo esta sido inclusive a responsável pela elaboração do projeto básico, conforme determinava a IN TCU 1/97 (vigente à época) . Coube ao Incra apenas verificar se a convenente teria condição para consecução do objeto proposto e atribuições estatutárias relacionadas ao objeto. Sua responsabilidade, assim, estava mantida.
33.31.	Não pode ser aceito o argumento de ter havido suposta corresponsabilidade do Incra pela não execução de sua parte no convênio, pois a parte não executada cabia única e exclusivamente à Desagro. Tudo levou a crer que a proposta do convênio fora aprovada pelo Incra por ser viável a sua execução. A celebração de sete aditivos concedendo prorrogação do prazo de execução demonstra sua intenção de atender os pleitos da convenente, visando à consecução das metas pactuadas, ainda que dentro de um prazo mais elástico."
12.	Conforme se verifica, tanto o responsável, quanto a entidade, admitem em suas alegações de defesa a não execução total do objeto do ajuste. Tentam apenas se eximir da responsabilidade pela parte não executada, transferindo-a para o Incra, o que, conforme bem analisado pelas unidades técnicas que atuaram no saneamento deste processo, não prospera.
13.	Quanto aos demais argumentos apresentados em suas defesas tratando de questões processuais, como o cerceamento de defesa pela não intimação da entidade pelo Incra na elaboração do Relatório de TCE, inexistência de documentos no processo, questionamentos quanto ao valor do débito, bem como a alegação quanto ao atingimento do interesse público pela parcela executada, entendo que as análises feitas tanto pela Secex/BA quanto pela Secex-TCE deixam clara a improcedência das alegações.
14.	Trato, por fim, das alegações quanto à ocorrência de prescrição.
15.	Quanto à prescrição da pretensão punitiva em relação à entidade, a jurisprudência deste Tribunal, fundamentada no incidente de uniformização de jurisprudência julgado pelo Acórdão 1441/2016-TCU-Plenário, subordina-se ao prazo geral de prescrição indicado no art. 205 do Código Civil, que é de 10 anos, contado da data de ocorrência da irregularidade sancionada. A Secex-TCE concluiu pela não ocorrência dessa prescrição, visto considerar como termo a quo para contagem do prazo prescricional a data final estipulada para apresentação da prestação de contas (30/9/2006) , ao passo que o ato de ordenação da citação ocorreu em 06/04/2016 (peça 9) antes, portanto, do transcurso do prazo decenal. Entretanto, entendo que a irregularidade tratada nestes autos foi constatada na prestação de contas apresentada em 03/04/2003 (peça 1, p. 236) . Portanto, entendendo que a contagem do prazo prescricional em relação à pretensão punitiva deve se dar a partir dessa data, considero configurada essa prescrição.
16.	Por outro lado, com relação à prescrição da ação de ressarcimento, entendo pertinente reproduzir aqui as considerações expostas no voto condutor do Acórdão 11798/2020-TCU-Primeira Câmara, da minha relatoria, nas quais alinhavei o atual entendimento desta Corte frente ao mais recente posicionamento do Supremo Tribunal Federal acerca da matéria:
"6.	Com relação à questão da prescrição da ação de ressarcimento, trago as considerações seguintes acerca da incidência da recente tese firmada para o Tema 899 de repercussão geral do SRF sobre estes autos, haja vista que, como é de conhecimento geral, o STF, ao apreciar o RE 636.886/AL (Relator Ministro Alexandre de Moraes, jul. 20/4/2020) , em sede daquela repercussão geral, firmou a tese de que "É prescritível a pretensão de ressarcimento ao erário fundada em decisão de Tribunal de Contas.". Logo, as considerações que farei a seguir se dão em virtude do afastamento de eventuais entendimentos decorrentes da compreensão apenas literal, decorrentes de uma rasa leitura desse enunciado sem o aprofundamento do exame daquele processo e sem a compreensão da matéria ali debatida, capaz de extrair entendimento mais seguro sobre a questão.
7. 	Nesse sentido, destaco que esta Corte de Contas já se pronunciou sobre a matéria em algumas recentes oportunidades, conforme os Acórdãos 5.690/2020 (Relator Ministro Aroldo Cedraz) e 6.707/2020 (Relator Ministro Marcos Bemquerer) , da 2ª Câmara, bem como o Acórdão 5236/2020-TCU-Primeira Câmara (Relator Ministro Benjamin Zymler) . A respeito, considero pertinente transcrever parte do Voto que fundamentou o Acórdão 6084/2020-TCU-Primeira Câmara (Relator Ministro Benjamin Zymler) , que igualmente enfrentou o tema, por melhor esclarecer o contexto daquela decisão:
'20. Com relação ao citado RE 636.886/AL, ressalto que o STF fixou o seguinte enunciado para o Tema 899: 'É prescritível a pretensão de ressarcimento ao erário fundada em decisão de Tribunal de Contas'. Não obstante essa respeitável decisão, ainda pairam diversas dúvidas sobre a matéria, pois é possível a conclusão de que a deliberação não tratou da prescrição do processo de controle externo levado a cabo perante o Tribunal de Contas da União, mas sim da prescrição intercorrente ocorrida durante a fase de execução do acórdão condenatório do Tribunal.
21. A decisão do STF versou sobre recurso extraordinário interposto pela União contra acórdão do Tribunal Regional Federal da 5ª Região que negou provimento a embargos de declaração opostos contra acórdão de sua lavra, assim ementado:
EMENTA: TRIBUTÁRIO. PROCESSUAL CIVIL. EXECUÇÃO FISCAL. PROCESSO PARALISADO POR MAIS DE CINCO ANOS. PRESCRIÇÃO INTERCORRENTE. OCORRÊNCIA. 1. Para fins práticos, deve-se observar quando a Fazenda Pública foi intimada a providenciar o andamento do feito. Passados cinco anos sem diligências concretas, ocorre a prescrição intercorrente. Caso haja suspensão na forma do art. 40, da Lei n. 6.830/80, ocorre a extinção se o feito permanecer paralisado por mais de seis anos. 2. Na hipótese dos autos, houve o arquivamento sem baixa do processo em 12.08.1999 e até a data da sentença extintiva do feito em 05.06.2006, a Fazenda Nacional não apresentou nenhuma medida concreta quanto à localização do devedor ou de seus bens. Revela-se, portanto, inequívoca a ocorrência da prescrição intercorrente.
22. No caso, a Fazenda Pública deixou a ação paralisada por mais de seis anos, o que ensejou a declaração de prescrição intercorrente no aludido caso concreto. Como se vê da leitura da ementa, a questão controversa em discussão naquela deliberação era unicamente a prescrição intercorrente ocorrida durante a fase de execução do acórdão condenatório do Tribunal.
23. Com base nessa possível interpretação, a matéria decidida no aludido feito não teria nenhuma repercussão de ordem prática e jurídica na presente tomada de contas especial, cujo título executivo extrajudicial ainda não se formou. Caso a AGU, na execução de eventual decisão condenatória proferida neste feito, deixe de adotar as medidas pertinentes dentro do prazo de cinco anos, aí sim haverá a aplicação da tese emanada no RE 636.886, com o reconhecimento da prescrição intercorrente da ação de ressarcimento ao erário fundada em decisão de Tribunal de Contas (a ação de execução fiscal) , pela hipotética inação da Fazenda Pública.
24. Ainda que se interprete que a decisão do STF seja também aplicável à tramitação do processo de controle externo no âmbito do TCU, exsurgem outras diversas questões fundamentais para que esta Corte de Contas estabeleça novo tratamento acerca da prescrição do débito e da pretensão punitiva, em particular qual seria o dies a quo (data de ocorrência do fato irregular ou data do seu conhecimento pelo TCU) e quais seriam as hipóteses de interrupção da prescrição.
25. Diante de todas as dúvidas ainda existentes sobre a decisão do STF no âmbito do RE 636.886, opto por aplicar ao caso em exame a jurisprudência do TCU então existente, que se fundamenta no art. 37, § 5º, da Constituição Federal, no que tange ao ressarcimento do prejuízo'." (Destaquei) .
17.	Dessa forma, inexistindo a prescrição ressarcitória, deve a entidade convenente ser condenada ao ressarcimento do débito apurado. Ademais, nos termos da proposta do Ministério Público junto ao TCU, considero caber o arquivamento do processo em relação ao espólio de Luiz Gonzaga Mendes, sem julgamento de mérito, com base no art. 212 do RI/TCU, por ausência de pressupostos de desenvolvimento válido e regular do feito. Neste sentido, julgo existir prejuízo à defesa do representante do espólio, tendo em vista o decurso de prazo de cerca de vinte anos desde a celebração do convênio, além do fato de esse representante não ter participado da gestão do ajuste. Este encaminhamento, entretanto, não prejudica o julgamento pela irregularidade das contas de Luiz Gonzaga Mendes, visto que restam não afastadas as irregularidades a ele imputadas, tendo as mesmas sido objeto de instauração do presente processo e da sua citação antes do seu falecimento.
18.	Por fim, deixo de acolher a proposta de se autorizar, desde já, o parcelamento da dívida por entender que essa autorização depende de solicitação expressa por parte do devedor.
19.	Nos termos do art. 16, § 3º, da LO/TCU, c/c o § 7º do art. 209 do RI/TCU, deve ser enviada cópia da deliberação proferida nestes autos à Procuradoria da República no Estado da Bahia para o ajuizamento das ações que considere cabíveis.
	Ante o exposto, manifesto-me por que o Tribunal aprove o acórdão que ora submeto à apreciação deste Colegiado.
TCU, Sala das Sessões Ministro Luciano Brandão Alves de Souza, em 11 de maio de 2021.
AUGUSTO SHERMAN CAVALCANTI 
Relator